臺灣臺南地方法院交通事件裁定　　　　 94年度交聲字第362號
移送機關　交通部公路總局嘉義區監理所臺南監理站
受處分人
即異議人　甲○○
上列受處分人因違反道路交通管理處罰條例案件，對於交通部公
路總局嘉義區監理所臺南監理站於94年7月8日所為之裁決處分（
處分案號：嘉監南字第裁74-ACU732225號）聲明異議，本院裁定
如下：
    主  文
原處分撤銷。
甲○○汽車駕駛人轉彎時，不依號誌指示，處罰鍰參佰元（即新
臺幣玖佰元），並記違規點數壹點。
    理  由
一、原處分意旨略以：受處分人即異議人甲○○於民國93年10月
    21日上午6點23分左右，駕駛車牌號碼HO-4696號自用小貨車
    ，途經有燈光號誌管制設施之臺北市○○街與林森北路之交
    岔路口時，有在紅燈號誌亮起情況下作右轉彎之違規行為，
    而經執勤之臺北市政府警察局中山分局警員發現後，予以當
    場開單舉發。後來原處分機關即交通部公路總局嘉義區監理
    所臺南監理站經查證結果，亦以異議人之上開違規事實明確
    ，並因該舉發通知單上之應到案日期，曾繕寫錯誤且在更正
    後並未加蓋舉發警員職名章戳，原處分機關乃另行發函並予
    異議人於文到次日起15日內，繳納較低額罰鍰之機會，而異
    議人亦已依限期到案，故原處分機關乃依照道路交通管理處
    罰條例第53條之規定，且參照違反道路交通管理事件統一裁
    罰基準表之相關內容，裁處異議人罰鍰新臺幣2千7百元，並
    依同條例第63條第1項第3款之規定，記違規點數3點等語。
二、聲明異議意旨則略以：受處分人即異議人甲○○並不否認有
    於93年10月21日上午6點23分左右，駕駛車牌號碼HO-4696號
    自用小貨車，途經有燈光號誌管制設施之臺北市○○街與林
    森北路之交岔路口等事實，然異議人當時係於該路口號誌燈
    尚屬黃燈之情況下作右轉彎，不知為何竟遭在該處執勤之臺
    北市政府警察局中山分局警員誤認係違規闖紅燈，試問豈有
    駕駛人明知警員於該交岔路口執勤，而仍執意違規紅燈右轉
    之道理？其次，異議人於上開時、地，同時另涉犯酒後駕車
    之公共危險罪嫌，後來檢察官對於該酒後駕車部分，已予以
    緩起訴之處分，而闖紅燈部分亦裁定不起訴，故異議人亦不
    應因此而受到處罰。另因舉發警員將通知單上之應到案日期
    繕寫錯誤，後來雖經更正並郵寄送達異議人，然該更正通知
    單上並未加蓋舉發警員職名章戳，顯見本件舉發通知單存有
    瑕疵，而原處分機關據此所作成之裁決處分，亦屬不當，故
    異議人不服原裁處，乃提起本件異議。
三、按汽車駕駛人轉彎時，不依號誌指示者，處2百元以上6百元
    以下（即新臺幣6百元以上1千8百元以下）罰鍰，並記違規
    點數1點，道路交通管理處罰條例第48條第2款及第63條第1
    項第1款分別定有明文。
四、至汽車駕駛人，行經有燈光號誌管制之交岔路口闖紅燈者，
    處新臺幣1千8百元以上5千4百元以下罰鍰，道路交通管理處
    罰條例第53條雖有明文規定，然而：
    （一）此條文所稱之「闖紅燈」，應係指汽車行經設有燈光
          號誌管制之交岔路口，而在其行向之燈號為紅燈之情
          況下，駕駛人仍強行進入路口，並繼而橫越通過該交
          岔路口，或者左轉進入橫向車道之駕駛行為而言，此
          際因該駕駛人之駕駛行為，將可能嚴重影響橫向雙向
          車流之行車順暢及行人之通行安全，而造成橫向左右
          來車行車上之極大衝突與妨礙，並對依規定通過馬路
          之行人造成莫大之危險，故道路交通管理處罰條例乃
          在不遵守道路交通號誌之指示等規定外，另為本條之
          特別規定。然假若汽車行經設有燈光號誌管制之交岔
          路口，而在其行向燈號為紅燈之情況下，駕駛人係作
          右轉彎，或是將車身全部超越路口停止線停止等駕駛
          行為，而無直行通過該交岔路口或作左轉彎之情事時
          ，則此等駕駛行為，對於同時為綠燈行向之橫向來往
          車輛及行人而言，雖亦會造成妨害及危險，然其所影
          響者可能僅係左方單向外側車道來車，而非橫向道路
          之雙向左右來車，故此等駕駛行為之危險性，顯較前
          述所稱之「闖紅燈」行為來得輕微，尤其是機車在紅
          燈亮起時作右轉，與機車在紅燈亮起時直接通過路口
          之危險程度，兩者之差異則更是顯著。因之，汽車駕
          駛人在紅燈亮起時作右轉彎之駕駛行為，與上開所定
          義之「闖紅燈」行為，兩者之間尚不能全然相提並論
          。
    （二）其次，在一般道路上之交岔路口，因在車流量、行人
          通行狀況及各項交通狀態影響之考量下，相關交通號
          誌、標誌設置機關，有時會在特定交岔路口處之燈光
          號誌設施中，增加紅燈可以同時右轉之指示號誌，而
          在燈光號誌之圓形紅燈亮起時，同時伴隨有右轉箭頭
          綠燈亮起之狀態，藉以指示該行向之車輛，可於紅燈
          亮時作右轉彎；或者直接在特定交岔路口前，設立紅
          燈可以右轉之交通標誌或其他標示設施，以告知汽車
          駕駛人得以在紅燈亮時作右轉彎。據此可知，交岔路
          口在紅燈亮起時之狀態下，該行向之車輛是否可以同
          時作右轉彎，仍有其交通狀況及周遭環境因素之考量
          ，而非所有之交岔路口，在紅燈亮起時之狀態下，該
          行向之車輛一律不准作右轉彎。基此交通號誌、標誌
          設置之實際情形，亦可佐證駕駛人在紅燈亮時作右轉
          彎，與在紅燈亮時直接穿越路口或作左轉彎之駕駛行
          為，其危險程度及對於交通狀況所產生之影響，確有
          其不同之處，而不能等同視之。
    （三）再者，道路交通管理處罰條例第53條闖紅燈之處罰規
          定，應係同條例第48條第2款及第60條第2項第3款等
          不遵守道路交通號誌指示等處罰條文之特別規定，且
          其罰鍰之數額及違規之記點，亦均較後兩者來得高。
          因之，前述「闖紅燈」相關處罰規定之違規構成要件
          ，法理上亦應需為較嚴格之解釋，如此始符合該條文
          之立法意旨，而不致造成違規情節輕重不一之各項行
          為，均受到該條文規定之嚴厲處罰，故道路交通管理
          處罰條例第53條「闖紅燈」之處罰規定，解釋上應不
          包含在紅燈亮時作右轉彎，以及紅燈亮時車身全部超
          越停止線而停止等交通妨害情狀較為輕微之違規行為
          ，始為適當。另參酌一般駕駛人對於「紅燈右轉」之
          違法性認知，通常遠較紅燈亮起時直接穿越路口，或
          作左轉彎之情形來得低，而且「紅燈右轉」駕駛人之
          交通違規惡性，經核與紅燈亮起時直接穿越路口，或
          作左轉彎等駕駛人之交通違規惡性，程度上亦確有所
          不同，故前述道路交通管理處罰條例第53條闖紅燈之
          處罰規定，解釋上應僅限於處罰在紅燈亮起時直接穿
          越路口，或作左轉彎等違規情節較為嚴重之駕駛行為
          ，亦較能切合一般人民對於交通管理法律規範之期待
          及觀感。從而，道路交通管理處罰條例第53條之闖紅
          燈處罰規定，解釋上並不包含「紅燈右轉」之駕駛行
          為，法理上應較為適當。至於「紅燈右轉」及車身全
          部超過停止線停止等違規行為，則仍應依照同條例第
          48條第2款或第60條第2項第3款等不遵守道路交通號
          誌、標線指示等處罰規定加以處罰之。
    （四）末按，司法院76年6月22日（70）院台廳字第03613號
          及交通部82年4月22日交路（82）字第009811號等函
          文意旨，雖均認汽車駕駛人行經有燈光號誌管制之交
          岔路口，在無箭頭導向燈號之狀況下，作左轉或右轉
          ，均應適用前述道路交通管理處罰條例第53條之規定
          予以處罰，而不宜以左轉或右轉發生實害大小而割裂
          使用，然本院認為前開2函釋內容，皆與上述說明顯
          有出入，而非適當，故尚難予以逕行適用，併此敘明
          。
五、經查：
    （一）受處分人即異議人甲○○並不否認有於前述時間，駕
          駛車牌號碼HO-4696號自用小貨車，途經有燈光號誌
          管制設施之臺北市○○街與林森北路之交岔路口等事
          實，而其行經前開交岔路口時，確有在該路口紅燈號
          誌亮起情況下作右轉彎之行為，則有臺北市政府警察
          局北市警交大字第ACU732225號舉發違反道路交通管
          理事件通知單及該警察局中山分局94年6月27日北市
          警中分交字第09432766300號書函各1份存卷可參。又
          本件舉發警員陳昭安，於本件違規時間，係於前述交
          岔路口執行交通勤務，其發現車牌號碼HO-4696號自
          用小貨車駕駛人，由臺北市○○街紅燈右轉至林森北
          路（東往北）後，即予攔停查驗證照並填單舉發，然
          該駕駛人聲稱並無違規且拒絕簽收通知單，舉發警員
          乃當場告知權利義務後依法舉發等情，亦有臺北市政
          府警察局中山分局94年8月15日北市警中分交字第094
          34206900號函1紙在卷足憑。因此，異議人於前述時
          、地，駕駛自用小貨車行經上開設有燈光號誌管制之
          交岔路口時，有在紅燈亮起情況下作右轉彎之違規事
          實，應尚可認定。
    （二）其次，按交通勤務警察或依法令執行交通稽查任務人
          員，開單舉發違反道路交通管理處罰條例所列之違規
          事實，經公路主管機關或警察機關所為之裁決處罰，
          本質上為行政處分，係公務員基於職務上權力，依法
          就特定之具體事件所為，並具有公法上效果之單方行
          政行為。且根據公務員為公法上行為具有公信力之原
          則，立法者乃於道路交通管理處罰條例及高速公路交
          通管制規則等交通法規中制定相關規定，使交通勤務
          警察或依法令執行交通稽查任務人員，在特殊情形下
          ，當場不能或不宜攔截製單舉發時，得當機處置而就
          違規事實予以逕行舉發（參見道路交通管理處罰條例
          第7條之2等規定），以達成維護交通秩序及公共安全
          之行政目的。反之，若謂公務員之一切行政行為，均
          需預留充分之證據，以證明其所認定之事實為真，則
          國家行政勢必受到相當程度之阻礙，而且相關行政目
          的亦難以順利達成，故刑事訴訟法中就犯罪證據有關
          之規定，與屬於行政秩序罰之交通違規裁罰本旨不相
          符合之部分，自不在得以準用之列。從而，交通違規
          行政爭訟之舉證責任原理，應非如刑事案件中，必須
          超越任何合理懷疑，始可為有罪判決之嚴格證明程度
          ，而係應與民事訴訟之舉證責任原理相類似，亦即，
          基本上應就行政機關與人民所各自主張有利於己之事
          實，分配其應盡之舉證責任，而非逕予適用刑事訴訟
          法上之「無罪推定」原則，此觀諸行政訴訟法第136
          條，規定行政訴訟程序準用民事訴訟法第277條舉證
          責任分配原則之立法意旨，即可明瞭。
    （三）基此，本件受處分人即異議人甲○○雖不服原裁決機
          關之處分內容而辯稱：其係在行經設有號誌管制之交
          岔路口時，於尚屬亮黃燈號誌時作右轉彎等語，然其
          並未就本件執勤警員之舉發有誤，提出任何相關事證
          以供調查，且核無任何其他證據，足資證明本件執勤
          警員有何誤認、誤記或捏造事實違法取締之情事，故
          本件執勤警員所舉發之上開違規事實，經核應無不可
          採信之處。何況異議人於本件違規時、地，同時另涉
          有飲用酒類後達於不能安全駕駛動力交通工具之程度
          ，而仍駕車於道路上行駛之公共危險罪嫌，且經警當
          場測得其吐氣酒精濃度高達每公升0.81毫克，後來該
          刑事案件經臺灣臺北地方法院檢察署檢察官詳細查明
          ，認為異議人酒後駕車之公共危險犯行明確，乃予異
          議人向國庫支付新台幣6萬元後而為緩起訴，期間並
          為1年等情，有臺灣臺北地方法院檢察署檢察官93年
          度偵字第20032號緩起訴處分書1紙附卷可考，足見異
          議人於上述時間違規右轉之當時，係在飲酒後吐氣酒
          精濃度高達每公升0. 81毫克之情況下駕車行駛，故
          異議人對於外界事物之認知與判斷能力，應已遠低於
          常人，故其所見或所記憶者，顯非能與執行交通勤務
          之警員相比擬。因此，異議人所辯：其係黃燈亮起之
          情況下作右轉彎等情，經核應難認與事實相符。此外
          ，異議人在酒後駕車之情況下，因對外界事物認知判
          斷能力，以及對於車輛操控能力均顯為降低，故異議
          人縱然確曾看見警員在前執行交通勤務，然其仍在紅
          燈亮起之情形下強行右轉之可能性，經核應屬非低，
          故異議人亦難以「豈有駕駛人明知有交通警員於該交
          岔路口執勤而仍執意紅燈右轉」等情為藉口，而欲免
          除其上述之交通違規責任。
    （四）再者，按違反道路交通管理事件統一裁罰基準及處理
          細則第11條第1項第1款前段則另規定：行為人有本條
          例（即道路交通管理處罰條例）之情形者，應填製通
          知單，並於被通知人欄予以勾記，當場舉發者，被查
          獲之駕駛人或行為人為受處分人時，應將該通知單填
          記後交付該行為人簽名或蓋章收受之；拒絕簽章者，
          並記明其事由，視為已收受。據此，顯見違規之行為
          人如有拒絕簽章之情形，舉發人員如已記明相關事由
          ，則可視為行為人已收受該通知單。而本件受處分人
          即異議人甲○○於上開時、地，駕駛小貨車行經設有
          燈光號誌管制之交岔路口，於紅燈亮起時違規右轉之
          違規行為，經警攔停並開單舉發時，異議人雖然拒絕
          在舉發通知單上移送聯上之「收受通知聯者簽章欄」
          內簽名，然本件舉發警員業於該「收受通知聯者簽章
          欄」內記明拒簽及其相關事由─即「經告知繳款日期
          後，拒簽、拒收」等事項，亦有上開臺北市警察局北
          市警交大字第ACU732225號舉發違反道路交通管理事
          件通知單移送聯1紙在卷可證，參照前開說明，足見
          本件舉發通知單應可視為異議人業已收受，且該舉發
          通知單之送達程序，經核即無不當之處。況如前述，
          異議人之前開違規行為經警開單舉發後，因異議人拒
          絕簽收，該警員乃於通知單上記明拒簽及其相關事由
          ，隨即於93年10月27日以郵寄方式另行將該舉發通知
          單再次送達，後因警員就該違規舉發通知單上之應到
          案日期有繕寫錯誤之情形，而經更正後並未加蓋警員
          職名章戳，原處分機關發現後乃另行發函，並予異議
          人於文到次日起15日內，繳納較低額罰鍰機會等情，
          則有臺北市政府警察局中山分局94年6月27日北市警
          中分交字第09432766300號書函及交通部公路總局嘉
          義區監理所臺南監理站94年6月29日嘉監南字第09400
          16568號函各1份附卷可參，可知原處分機關對於舉發
          單位即臺北市政府警察局中山分局移送本件違反道路
          交通管理事件後，就「應到案日期」記載不當之疏漏
          ，業已依循「違反道路交通管理事件統一裁罰基準及
          處理細則」第30條之相關規定，加以審查該舉發事件
          填記內容是否符合規定，且在發現「應到案日期」之
          記載及更正不符規定後，即另行予以異議人限期內繳
          納較低額罰鍰之機會，故本件違規案件之舉發程序，
          經核尚難認為有何違法或不當之處。至於上述「應到
          案日期」記載及更正之不當，經核則並未影響本件違
          規事實之認定，故異議人前開所辯：該通知單存有瑕
          疵及舉發警員失職，本件原處分應予撤銷等語，經核
          並無理由，均附此敘明。
    （五）另如前述，受處分人即異議人甲○○於本件違規時、
          地，同時另涉有酒後駕車之公共危險罪嫌，且經警當
          場測得其吐氣酒精濃度為每公升0.81毫克，後來該刑
          事案件經臺灣臺北地方法院檢察署檢察官詳細查明，
          認為異議人之犯行明確，乃予異議人向國庫支付新台
          幣6萬元後而為緩起訴，期間並為1年等情，雖有上開
          臺灣臺北地方法院檢察署檢察官93年度偵字第20032
          號緩起訴處分書1紙附卷可證，然該緩起訴處分書，
          僅係對於異議人酒後駕車之公共危險罪嫌部分予以處
          理，與其是否尚有紅燈右轉等交通違規行為，經核尚
          屬無涉，故異議人亦難徒憑該緩起訴處分書，而欲脫
          免其上開交通違規責任，而異議人所辯：「該緩起訴
          處分書對於紅燈罰單，業已裁定不起訴。」等語，亦
          顯係對於法律及處分書內容之誤解，均併此敘明。
六、綜上所述，受處分人即異議人甲○○於上開時、地，駕駛前
    述小貨車，途經設有燈號管制設施之交岔路口時，有在紅燈
    號誌亮起時作右轉彎之違規行為雖可認定，然參照前述說明
    可知，異議人之上開違規行為與在紅燈亮起時，直接通過路
    口或作左轉彎之駕駛行為尚屬有異，而應未該當於道路交通
    管理處罰條例第53條「闖紅燈」之處罰構成要件。從而，原
    處分機關即交通部公路總局嘉義區監理所臺南監理站，貿然
    依據該條文之規定處罰異議人，經核並非適當。至異議人上
    述所辯：本件交通違規舉發有誤、舉發警員失職致使該舉發
    通知單存有瑕疵，原處分應予撤銷等異議內容，經查雖無理
    由，但原裁決處分既有前開適用法條不當之處，則仍應由本
    院裁定將原處分撤銷。此外，因異議人於前述時、地，駕駛
    小貨車在紅燈亮起時作右轉彎，而有汽車駕駛人轉彎時，不
    依號誌指示之違規事實已甚明確，故本院仍應根據道路交通
    管理處罰條例第48條第2款及第63條第1項第1款等規定，並
    斟酌異議人上述違規情節之輕重，而另為異議人如主文第2
    項所示之諭知，以資適法。
七、據上論斷，應依道路交通案件處理辦法第20條前段，裁定如
    主文。
中　　華　　民　　國　　94　　年　　11　　月　 　8　　日
     　 　　　　　交通法庭   法　官　陳志成
以上正本證明與原本無異。
如不服本裁定應於送達後5日內向本院提出抗告狀。（應附繕本
）。
      　　　　　　　　　　　 書記官　黃瓊蘭
中　　華　　民　　國　　94　　年　　11　　月　 　8　　日
